臺灣臺東地方法院民事判決　九十年度訴字第五八號
　　原　　　告　甲○○
　　訴訟代理人　丁○○
　　被　　　告　乙○○
右當事人間請求清償貨款事件，本院判決如左：
    主    文
被告應給付原告新台幣貳佰柒拾陸萬肆仟伍佰元及自民國九十年五月二十六日起至清
償日止按週年利率百分之五計算之利息。
原告其餘之訴駁回。
訴訟費用由被告負擔十分之六，餘由原告負擔。
本判決第一項得假執行。
    事    實
壹、原告方面：
  一、聲明：
     被告應給付原告新台幣（下同）四百三十五萬二千五百元及自民國（下同）九
     十年五月二十六日起至清償日止按週年利率百分之五計算之利息。
  二、陳述：
　　（一）被告與其子丙○○合夥自八十八年起，連續共同向原告購買大鴨，截至九
　　　　　十年二月初，共積欠原告貨款四百三十五萬二千五百元。為清償上開債務
　　　　　，被告簽發如附表一所示之支票九張（下稱系稱支票）計二百七十六萬四
　　　　　千五百元，丙○○則簽發如附表二所示之本票四張（下稱系爭本票）計一
　　　　　百五十八萬八千元，惟上開票據屆期提示，皆未獲付款，是爰依買賣關係
　　　　　請求被告給付一百五十八萬八千元，另本於票據關係請求被告給付二百七
　　　　　十六萬四千五百元。
    （二）縱如被告所述，系爭支票係丙○○所盜開，事前並未經其同意，惟被告於
          八十九年四、五月間即已知悉，卻未加以阻止，亦未採取必要之防患措施
          ，造成原告之損害，被告因此亦應負民法第一百八十四條第一項之損害賠
          償責任。
   三、證據：提出支付命令影本、匯款紀錄影本、本院民事執行處通知影本各一件
       、本票影本四紙及支票及退票理由單影本各九紙為證。
貳、被告方面：
  一、聲明：原告之訴駁回。
  二、陳述：
    （一）被告早年確曾經營買賣大鴨生意，惟自七、八年前，已將大鴨生意交由兒
          子陳振德負責，而陳振德於三、四年前再將生意交予丙○○經營，被告自
          不可能於八十八、八十九年間向原告購買大鴨。又丙○○雖將伊名義之系
          爭支票交付予原告，並曾囑託被告匯款五十萬元予原告，但被告並不因此
          加入原告與丙○○間之買賣關係，而成為上開大鴨買賣契約之買受人。況
　　　　　依被告製作之對帳單所示，該對帳單係原告與丙○○於八十八年二月八日
　　　　　對帳後，由原告所製作，雙方協議由丙○○簽發之系爭本票四張分期清償
　　　　　，該對帳單上之抬頭名稱為「丙○○」，丙○○並於結算金額處簽名，足
　　　　　見買賣契約之當事人為原告與丙○○，與被告無涉。
　　（二）另附表一所示之系爭支票，係丙○○未經被告同意所盜開，並非被告簽發
　　　　　，被告自不負票據責任。
  三、證據：提出對帳單一紙、支票存根影本五十張。
參、本院依職權調閱本院九十年度促字第二七三號及九十年度東簡字第七二號民事卷
    。
    理      由
一、原告主張持有以被告為發票人之系爭九張支票（下稱係爭支票），金額共計二百
　　七十六萬四千五百元，惟屆期提示均不獲付款，業據原告提出系爭支票及退票理
　　由單各九紙為證，且為被告所不爭執，自堪信為真實。被告雖不否認系爭支票及
　　印章之真正，惟辯稱：伊與原告間並無買賣關係，系爭支票為其子丙○○於八十
　　九年四月間，未經其同意，盜用其印章所簽發，伊自無須對原告負買賣價金或票
　　款責任云云。
二、如附表一所示系爭支票合計二百七十六萬四千五百元部分：
   （一）按當事人主張有利於己之事實者，就其事實有舉證之責任，民事訴訟法第
         第二百七十七條前段定有明文。又發票人欄之印章如為真正，即應推定該
         支票亦屬真正，得據以判斷該支票係為發票人作成，至於金額、日期、姓
         名由何人填寫，均可不問，倘主張其印章係被盜用時，則被盜用之事實，
         按諸舉證責任分配之原則，應由為此主張者負舉證責任（最高法院七十三
         年度台上字第四三三九號、五十五年度台上字第二八二七號判決參照）。
         被告對系爭支票發票欄印章之真正，並不爭執，已如前述，則其就系爭支
         票係遭丙○○盜開之有利於已之事實自應負舉證責任。
   （二）經查被告於本院初稱：伊自己一人住在台東市○○路二十六號房屋，將系
         爭支票簿及印鑑章放在客廳桌子抽屜內，桌子僅伊一人在使用，伊在陳振
         榮盜開支票後數日，即約在八十九年四、五月間即已知悉支票被丙○○盜
         用，丙○○自八十九年農曆七月間其妻郭巧慧離家出走後，始與小孩搬來
         與伊同住云云（見本院九十年五月十六日言詞辯論筆錄）。嗣改稱：係在
         銀行通知系爭支票退後始知丙○○盜開其支票等語（閱本院九十一年一月
         九日言詞辯論筆錄）。而證人丙○○於本院初證稱：伊自八十六年間開始
         經營加工廠起，即與其妻小與被告同住於台東市○○路二十六號房屋，自
         八十九年起，因伊自己之支票已拒絕往來，乃在被告房間內辦公桌未上鎖
         之抽屜中取得系爭支票簿及印鑑章，共盜開十張，分十次簽發，實際發票
         日期係在票載發票日之一、二個月前，被告係在系爭八十九年十月三十日
         之支票退票後，原告向伊催討貨款時，始發現支票被伊盜用云云（見本院
         九十年五月十六日言詞辯論筆錄），嗣證稱：被告知悉伊盜用支票之時間
         應係在被告於八十九年九月五日匯款五十萬元予原告前一週，伊當時係一
         次從被告之系爭支票簿撕下十餘張空白支票帶走，再逐次簽發，每次簽發
         後，伊即至被告住處，在系爭支票簿之存根上記載伊借用之文字等語（見
         本院九十年十二月十九日言詞辯論筆錄），後又證稱：系爭支票之發票日
         與實際簽發支票之日期約距四個月之久，伊當時住在台東市仁愛國小後之
         世紀國堡公寓，每次簽發支票後，即會赴被告家中拿回系爭支票簿交給郭
         巧慧在支票存根上記載伊借用支票之文字云云（見本院九十一年一月九日
         言詞辯論筆錄），證人即丙○○之妻郭巧慧則於本院證稱：丙○○盜用系
         爭支票前，全家係住在台東市世紀國堡公寓，盜用支票後，始與被告同住
         在台東市○○路二十六號房屋，丙○○因工作繁忙，故有部分系爭支票係
         由伊代為簽發，每次都是丙○○將被告之系爭支票簿整本交給伊簽發，一
         次簽發二、三張支票，簽發後不久，丙○○就會將系爭支票簿拿回家請伊
         在支票存根上記載丙○○借用之文字等語（見同上筆錄）。核被告所辯及
         證人丙○○、郭巧慧之證言，就彼此同住一處之時間、系爭支票及印鑑章
         存放地點、被告何時知悉被盜用支票、丙○○簽發支票之地點、方式（一
         次撕下十餘張支票逐次簽發或在系爭整本支票簿上簽發）、張數（分十次
         簽發或一次簽發二、三張）、填載系爭支票存根之地點、時間及方式等事
         項，前後所述內容反覆，彼此陳述相互矛盾，參酌證人丙○○、郭巧慧分
         別係被告之子、媳，彼此關係密切等情，足見被告所辯及證人之證言均難
         採信。
   （三）又被告在系爭支票簽發後，於八十九年九月五日為丙○○匯款五十萬元予
         原告，以此清償部分貨款，此為被告所不爭執，且有彰化商業銀行台東分
         行九十年十二月六日彰台東字第一一七四號函附卷可稽，參酌被告自承於
         匯款前後均未曾向原告表示要取回遭丙○○盜開之系爭支票等情（見本院
         九十年十二月十九日言詞辯論筆錄），足見被告若已知悉丙○○盜用其支
         票予原告，豈有不出面與原告交涉取回系爭支票或向原告表示支票被盜用
         之情事，反而為丙○○匯款予原告之理？凡此顯與常情有違，更可證明被
         告所辯系爭支票係遭丙○○盜用一節，不足採信。
三、系爭本票合計一百五十八萬八千元之價金部分：
    另原告主張：被告與丙○○合夥經營大鴨生意，為支付八十八年間所購買大鴨之
    貨款，由丙○○簽發之系爭本票共計一百五十八萬八千元，被告同為出賣人，自
    應共同負責，爰本於買賣關係請求被告給付貨款一百五十八萬八千元云云，既為
    被告所否認，並辯稱：伊早年確曾有經營大鴨生意，惟自七、八年前即將生意交
    由其子陳振德經管，陳振德於三、四年前再將生意交由丙○○經營，伊不再經營
    大鴨生意，自不可能於八十八年間向原告購買大鴨等語，原告即應對被告與丙○
    ○合夥，共同向其購買大鴨，積欠貨款一百五十八萬八千元之有利於己之事實負
    舉證責任。查證人即原告之妻辛張金枝證稱：伊負責會計工作，偶爾也接電話接
    受訂貨，原告與被告做生意已十幾年，最近幾年都是由丙○○出面向原告訂貨等
    語（見本院九十年五月十六日言詞辯論筆錄），證人即原告僱用之司機歐清誥亦
    證稱：七、八年前都是由被告與我接洽收貨之事，最近三、四年則是由丙○○與
    我接洽點貨事宜，貨款最近都是向丙○○收取，最近三、四年送貨時，有時候會
    在現場看到被告，但點貨及交付貨款時，被告均未出面，我看到她時，她都只是
    在現場走來走去等語（見同上筆錄），經核均與被告所辯相符，足見被告所辯其
    並未於八十八年間向原告購買大鴨一節，堪予採信。是原告既無法舉證證明被告
    與丙○○合夥經營，並向其購買大鴨之事實，則其主張被告應給付買賣價金一百
    五十八萬八千元，即無理由。
四、從而，原告依票據關係請求被告給付票款二百七十六萬四千五百元及自九十年五
    月二十六日起至清償日止按年息百分之五之遲延利息，為有理由，應予准許。逾
    此範圍之請求，為無理由，應予駁回。
五、又本件原告勝訴部分係屬命被告清償票據之債務之判決，爰依民事訴訟法第三百
    八十九條第一項第四款之規定，依職權宣告假執行。
六、結論：本件原告之訴為一部有理由、一部無理由，依民事訴訟法第七十九條但書
    、三百八十九條第一項第四款，判決如主文。
中　　 華　　 民　　 國　　　　九十一　　 年　　　　三　　　月　　　六　　 日
                                  台東地方法院民事庭
　　　　　　　　　　　　　　　　　　　　　審判長法官　李昆曄
　　　　　　　　　　　　　　　　　　　　　　　　法官　魏于傑
　　　　　　　　　　　　　　　　　　　　　　　　法官  柯姿佐
右為正本係照原本製成。
如不服本判決應於收受判決後二十日內向本院起上訴狀        （須附繕本）
中　　　華　　　民　　　國　　九十一　　　年　　　　三　　　月　　十九　　 日
　　　　　　　　　　　　　　　　　　　　　法院書記官　陳敏捷
~Fo
 附表一  金額合計新台幣新台幣二百七十六萬四千五百元
┌──┬──────┬────────┬────────┬───────────┬─────────┬───────┐
│    │  發票人    │  發 票 日 期   │  付 款 銀 行   │    支 票 號 碼       │    金      額    │ 提 示 日 期  │
│    │            │                │                │                      │    （新台幣）    │              │
├──┼──────┼────────┼────────┼───────────┼─────────┼───────┤
│一  │ 乙  ○  ○ │   89.10.28     │  台灣銀行台東  │ＡＪ0000000           │   三十萬元       │ 89.10.30     │
│    │            │                │  分行          │                      │                  │              │
├──┼──────┼────────┼────────┼───────────┼─────────┼───────┤
│二  │ 同     右  │   89.11.02     │  同       右   │ＡＪ0000000           │   二十三萬元     │ 89.11.06     │
│    │            │                │                │                      │                  │              │
├──┼──────┼────────┼────────┼───────────┼─────────┼───────┤
│三  │ 同     右  │   89.11.18     │  同       右   │ＡＪ0000000           │   二十七萬七千元 │ 89.11.20     │
│    │            │                │                │                      │                  │              │
├──┼──────┼────────┼────────┼───────────┼─────────┼───────┤
│四  │ 同     右  │   89.11.30     │  同       右   │ＡＪ0000000           │   三十二萬三千元 │ 89.11.30     │
│    │            │                │                │                      │                  │              │
├──┼──────┼────────┼────────┼───────────┼─────────┼───────┤
│五  │ 同     右  │   89.12.05     │  同       右   │ＡＪ0000000           │   三十萬元       │ 89.12.05     │
│    │            │                │                │                      │                  │              │
├──┼──────┼────────┼────────┼───────────┼─────────┼───────┤
│六  │ 同     右  │   89.12.18     │  同       右   │ＡＪ0000000           │ 三十四萬四千五百 │ 89.12.19     │
│    │            │                │                │                      │ 元               │              │
├──┼──────┼────────┼────────┼───────────┼─────────┼───────┤
│七  │ 同     右  │   89.12.30     │  同       右   │ＡＪ0000000           │    三十七萬元    │ 89.12.30     │
│    │            │                │                │                      │                  │              │
├──┼──────┼────────┼────────┼───────────┼─────────┼───────┤
│八  │ 同     右  │   90.01.20     │  同       右   │ＡＪ0000000           │    三十萬元      │ 90.01.20     │
│    │            │                │                │                      │                  │              │
├──┼──────┼────────┼────────┼───────────┼─────────┼───────┤
│九  │ 同     右  │   90.02.08     │  同       右   │ＡＪ0000000           │    三十二萬元    │ 90.02.08     │
│    │            │                │                │                      │                  │              │
└──┴──────┴────────┴────────┴───────────┴─────────┴───────┘
 ~Fo
 附表二   金額合計新台幣一百五十八萬八千元
┌──┬──────┬────────┬────────┬───────────┬─────────┐
│    │ 發票人     │  發 票 日 期   │  到  期  日    │   本  票  號  碼     │    金      額    │
│    │            │                │                │                      │    （新台幣）    │
├──┼──────┼────────┼────────┼───────────┼─────────┤
│一  │ 丙 ○ ○   │  88.02.08      │  88.02.28      │    155604            │   五十八萬八千元 │
│    │            │                │                │                      │                  │
├──┼──────┼────────┼────────┼───────────┼─────────┤
│二  │ 同     右  │  同     右     │  88.12.08      │    155603            │   三十萬元       │
│    │            │                │                │                      │                  │
├──┼──────┼────────┼────────┼───────────┼─────────┤
│三  │ 同     右  │  同     右     │  89.01.08      │    155602            │   三十五萬元     │
│    │            │                │                │                      │                  │
├──┼──────┼────────┼────────┼───────────┼─────────┤
│四  │ 同     右  │  同     右     │  89.02.08      │    155601            │    三十五萬元    │
│    │            │                │                │                      │                  │
└──┴──────┴────────┴────────┴───────────┴─────────┘
